【裁判字號】    98,上訴,1134
【裁判日期】    980630
【裁判案由】    違反毒品危害防制條例
【裁判全文】
臺灣高等法院臺中分院刑事判決        98年度上訴字第1134號
    上  訴  人  臺灣台中地方法院檢察署檢察官
    被      告  甲○○
上列上訴人因被告違反毒品危害防制條例案件，不服臺灣台中地
方法院97年度訴字第4811號中華民國98年4月15日第一審判決（
起訴案號：臺灣台中地方法院檢察署97年度毒偵字第4049號），
提起上訴，本院判決如左
      主  文
上訴駁回。
      理  由
一、公訴意旨略以：被告甲○○前因施用毒品案件，經台灣台中
    地方法院裁定送勒戒處所施以觀察、勒戒後，認無繼續施用
    毒品之傾向，甫於民國95年4月7日釋放，並由臺灣臺中地方
    法院檢察署檢察官以94年度毒偵字第5482號不起訴處分確定
    。詎仍不思悛悔，復基於施用第一級毒品之犯意，於97年1
    月24日下午1時48分許起為警採尿前往前回溯4、5日內之某
    時，在不詳地點，施用第一級毒品海洛因1次，嗣於97年1月
    24 日下午1時48分許，為警在臺中市○區○○路120號住處
    查獲，因認被告涉有違反毒品危害防制條例第10條第1項之
    施用第一級毒品罪嫌。
二、按犯罪事實應依證據認定之，無證據不得認定犯罪事實，刑
    事訴訟法第154條第2項定有明文。次按所謂認定犯罪事實之
    證據，係指足以認定被告確有犯罪行為之積極證據而言，該
    項證據自須適合於被告犯罪事實之認定，始得採為斷罪之資
    料；又認定不利於被告之事實，須依積極證據，苟積極證據
    不足為不利於被告事實之認定時，即應為有利於被告之認定
    ，更不必有何有利之證據；而認定犯罪事實所憑之證據，雖
    不以直接證據為限，間接證據亦包括在內；然而無論直接或
    間接證據，其為訴訟上之證明，須於通常一般之人均不致有
    所懷疑，而得確信其為真實之程度者，始得據為有罪之認定
    ，倘其證明尚未達到此一程度，而有合理之懷疑存在時，事
    實審法院復已就其心證上理由予以闡述，敘明其如何無從為
    有罪之確信，因而為無罪之判決，尚不得任意指為違法。最
    高法院29年上字第3105號、30年上字第816號、76年台上字
    第4986號判例可資參照。又檢察官就被告犯罪事實，應負舉
    證責任，並指出證明之方法，刑事訴訟法第161條第1項定有
    明文，因此，檢察官對於起訴之犯罪事實，應負提出證據及
    說服之實質舉證責任。倘其所提出之證據，不足為被告有罪
    之積極證明，或其指出證明之方法，無從說服法院以形成被
    告有罪之心證，基於無罪推定之原則，自應為被告無罪判決
    之諭知，最高法院92年台上字第128號判例參照。
三、查公訴意旨據以認定被告甲○○涉犯毒品危害防制條例第10
    條第1項之施用第一級毒品罪嫌，無非係以被告之尿液檢驗
    報告呈嗎啡陽性反應，有臺中市警察局第一分局委託檢驗尿
    液代號與真實姓名對照表及中山醫學大學附設醫院藥物檢測
    中心尿液檢驗報告各1份附卷可稽為其主要論據。訊據被告
    堅決否認有何施用第一級毒品犯行，辯稱：伊之前在94年7
    月5日發生車禍，頭部受傷開刀，後來伊有拿醫師開的慢性
    處方箋拿藥，大概是從96年底開始服藥，因為伊有跟醫師表
    示頭會痛，所以醫生有開另外一種藥給伊服用，並沒有施用
    過海洛因等語，並提出臺中榮民總醫院處方箋、97年勞工保
    險職業傷病門診單、診斷證明書等件為憑。
四、經查：
    (一)被告為警列管毒品人口 (參原審卷95-113頁)，經警通知
      於97年1月24日到場採集尿液後，經送請中山醫學大學附
      設醫院檢驗科檢測中心於97年1月28日檢驗結果，雖呈可
      待因陰性、嗎啡陽性反應，惟其濃度僅分別為187ng/ml、
      1645ng/ml，有臺中市警察局第一分局委託檢驗尿液代號
      與真實姓名對照表及中山醫學大學附設醫院檢驗科檢測中
      心檢驗報告各1份附卷可稽。
    (二)被告前自96年至97年間多次至臺中榮民總醫院就診，並經
      醫師開立處方箋用藥等情，除據被告提出之臺中榮民總醫
      院處方箋、97年勞工保險職業傷病門診單、診斷證明書等
      件附卷可稽外，並經原審法院依職權向臺中榮民總醫院函
      調被告上開期間就診病歷紀錄、處方箋、96、97年勞工保
      險職業傷病門診單 (參原審卷84-90頁)等件，有該院98年
      2 月2日中榮醫企字第0980002797號函覆資料可稽，依上
      開病歷資料及診斷證明書之記載，被告確曾因頭部外傷接
      受手術治療，且於96、97年間至該院就診，並經醫師開立
      包括被告於本案中所提出處方箋（即97年1月18日）在內
      之處方箋用藥無訛。
    (三)經原審法院函詢臺中榮民總醫院於97年1月18日對被告所
      開立之處方箋藥物成分，該院於97年12月16日以中榮藥字
      第0970019809號函覆略以：被告所使用處方內容藥品「
      （C）B.M soln」每毫升（ml）含有Opium Tincture（阿
      片酊）0.012毫升（ml）。並檢附該藥物即晟德甘草止咳
      水（含阿片）、Liquid Brown Mixture（With Opium）之
      藥品說明書為憑；且依中華藥典第六版記載，每100m阿片
      酊含無水嗎啡0.9至1.1g等語。而參諸卷附被告就診紀錄
      所附處方箋，被告於96年10月19日、96年11月16日、96
      年12月14日、97年1月18日就診時均經醫師開立上開含阿
      片酊之（C）B.M soln 200ml藥物，其他就診紀錄、處方
      箋則無此藥物。是被告辯稱：伊之前發生車禍，頭部受傷
      開刀，有用醫師開的慢性處方箋拿藥，大概是從96年底，
      伊跟醫師表示頭會痛，所以醫生有開另外一種藥給伊服用
      等情，應可採信。
    (四)經原審法院檢附上開驗尿報告、被告於97年1月18日之處
      分箋及上開甘草止咳水之藥品資料函詢本案尿液檢驗機關
      即中山醫學大學附設醫院中港分院，該院於98年1月21日
      以中山醫港98川仁字第0980000643號函覆 (原審卷68頁)
      略以：服用晟德甘草止咳水內含嗎啡及可待因成分，以氣
      相層析質譜儀（GC/MS）檢驗尿液，有可能檢出嗎啡或可
      待因陽性結果；由文獻得知，若多次服用此止咳藥水，嗎
      啡與可待因比值大多小於3；6-acetylmorphine（6-AM）
      為施用海洛因的鐵證，其為海洛因特有的代謝物，但6-AM
      在人體排泄半衰期非常短，尿液檢體常不易檢測到，建議
      可採用頭髮檢驗，惟要注意採檢頭髮長度所以頭髮生長速
      度1.2至1.5cm/月)以被告而言，頭髮長度至少要14至18cm
      ，才可追溯到97年1月24日即本案被告採集尿液時間等語
      ，並檢附相關文獻資料供參。惟查，本案迄原審審理中，
      被告並未經採集頭髮檢測，且被告於原審庭訊時已呈平頭
      短髮（見本院98年2月25日審判筆錄第3頁），不符合上開
      函示頭髮檢測條件，已無從妥為採驗供本案適證。而被告
      服用藥物（C）B.M soln即晟德甘草止咳水、Liquid Brow
      n Mixture之結果，尿液中有可能檢出嗎啡或可待因陽性
      結果，復為尿液檢驗機關所肯認，是尚難僅以本案被告驗
      尿結果呈可待因陰性、嗎啡陽性反應，論斷其是否施用海
      洛因。
    (五)而準據中山醫學大學附設醫院中港分院上開函覆之嗎啡與
      可待因比值標準，本案被告測得可待因、嗎啡濃度分別為
      187ng/ml、1645ng/ml，換算嗎啡與可待因比值達約8.796
      7倍，大於3，未能符合該函覆所引據文獻之判別標準，似
      難認係服用該止咳藥水之適例，惟參諸該函覆引據之文獻
      201頁結論記載 (參原審卷73頁)：「服用複方甘草合劑錠
      劑或溶液劑，尿液中morphi ne濃度通常不會大於4000ng/
      mL，當尿液中嗎啡濃度大於300 ng/mL時，其嗎啡/可待因
      比值可歸納為以下二種情況：(1)小於3.0為複方甘草合劑
      容液劑使用者，(2)大於3為複方甘草合劑錠劑或海洛因使
      用者」等語，而本案被告嗎啡濃度僅1645 ng/ml ，亦低
      於上開實驗數據，被告驗尿結果換算嗎啡與可待因比值達
      約8.7967倍，雖非落在上開文獻就服用複方甘草合劑溶液
      劑使用者之實驗數據範圍，然以服用藥品或海洛因毒品，
      雖可能於尿液中檢出可待因及嗎啡成分，然其可檢出嗎啡
      及可待因之濃度與服用劑量、服用頻率、肝腎功能、喝水
      多寡、排尿量、個人體質、代謝狀況及施用藥物後之採樣
      時間等因素有關，依個案而異，有行政院衛生署管制藥品
      管理局96年1月3日管檢字第0950014564號函 (原審卷125-
      126頁)可按，中山醫學大學附設醫院中港分院上開函覆亦
      僅表示「由文獻得知，若多次服用此止咳藥水，嗎啡與可
      待因比值『大多』小於3」，亦未排除大於3之可能性。從
      而本案被告於97年1月24日採尿檢測所得數據，即難以上
      開文獻所提比值為絕對、唯一標準，不能排除其他因素影
      響所生變動。
    (六)承上，原審法院另調閱被告為警列管毒品人口經通知採尿
      之歷次結果顯示，被告自95年6月21日起至97年4月1日止
      ，不定期多次至警局進行採尿送驗，其中僅於96年12月6
      日、97年1月24日（即本案）採尿送驗結果呈鴉片陽性反
      應，其餘各次均未檢出，有列管人口基本資料查詢可稽 (
      原審卷96-103頁參照)，而於96年12月6日採尿檢驗結果，
      該次可待因、嗎啡濃度分別為147ng/ml、289ng/ml，有中
      山醫學大學附設醫院藥物濫用檢測中心於96年12月10日檢
      驗之尿液檢驗報告書附卷可稽 (原審卷124頁)，換算該次
      嗎啡與可待因比值達約1.9659倍，小於3，即符合上開函
      覆所引據文獻之判別標準，除可準此推論被告係服用複方
      甘草合劑溶液劑使用者外，益徵被告服用上開藥物，雖可
      能於尿液中檢出可待因及嗎啡成分，然其可檢出嗎啡及可
      待因之濃度，確與服用劑量、服用頻率、肝腎功能、喝水
      多寡、排尿量、個人體質、代謝狀況及施用藥物後之採樣
      時間等因素有關而受影響，斷難排除個案差別之可能而求
      其一致之絕對標準。況被告僅於96年12月6日、97年1月24
      日（即本案）採尿送驗結果呈鴉片陽性反應，恰於被告於
      96 年10月19日、96年11月16日、96年12月14日、97年1月
      18日就診時經醫師開立上開含阿片酊之（C）B.M soln
      200ml藥物服用期間，其他未開立該藥物期間，經查確亦
      無何採尿送驗成鴉片陽性反應之情事，互核上開處方箋藥
      品內容對應列管人口基本資料查詢之檢驗結果比對一致。
      足認本案被告尿液檢驗結果雖呈可待因陰性、嗎啡陽性反
      應、可待因、嗎啡濃度分別為187ng/ml、1645ng/ml，即
      不能排除係受其服用含阿片酊之（C）B.M soln 200ml藥
      物影響之可能性。
二、綜上，本案被告尿液檢驗結果雖呈嗎啡陽性反應，然既不能
    排除係服用上開感冒藥水所造成，則檢察官所提出用以證明
    被告犯罪事實之證據，即未達於通常一般之人均不致有所懷
    疑，而得確信其為真實之程度，原審法院復查無其他證據足
    證被告確有施用第一級毒品海洛因之犯行，參諸前開說明，
    即應為被告有利之認定。原審基於上開相同之認定，詳為論
    證，而駁回檢察官之聲請，於法並無不合。檢察官上訴意旨
    雖以：「本件被告經警採尿鑑驗結果，其尿液中可待因濃度
    為：187ng/ml，嗎啡濃度為：1645ngml，有卷附中山醫學大
    學附設醫院尿液檢驗報告可佐；又卷附中山醫學大學附設醫
    院函覆原審審函詢結果：『若多次服用此止咳藥水，嗎啡濃
    與可待因之比值大多小於3』等語外，其所提供引據之文獻
    資料亦記載：『當尿液中嗎啡濃度大於300ng/ml時，其嗎啡
    / 可待因比值可大致歸納為以下兩種情況：(1)小於3.0為複
    方甘草合劑溶液劑使用者；(2)大於3.0為複方甘草合劑錠劑
    或海洛因使用者。』等語，而依被告所提供及原審向行政院
    國軍退除役官兵輔導委員會台中榮民總醫院函調之被告病歷
    、處方箋、藥廠說明書、診斷證明書等所載，被告聲稱服用
    並導致尿液呈現嗎啡陽性反應之藥物，係含阿片酊之甘草止
    咳水，應屬複方甘草合劑溶液劑。參照前開中山醫學大學函
    文及文獻記載，被告之尿液中嗎啡/可待因比值應小於3.0，
    然被告尿液中嗎啡/可待因比值卻高達8.7967，故被告應係
    施用海洛因毒品所致，參酌原審向台中市第一分局調取被告
    所稱服用上揭止咳藥水期間之採尿鑑驗資料，並發現被告約
    每隔半年至台中市第一警分局接受尿液鑑驗，於被告聲稱服
    用上揭止咳藥水期間，該分局曾於96年12月6日及97年1月24
    日對被告採尿鑑驗，然觀諸被告於原審審理時所自承，自95
    年起就定期去警局採尿鑑驗10幾次，在本件之前均正常等語
    ，並參酌被告在本件前，亦曾有遭其他即台中市警察局第三
    分局移送之情形，仍無法排除被告或有在其聲稱服用上開止
    咳水期間，至其他警局接受尿液檢驗之可能。則此部分是否
    亦宜加以調查，以便確認被告於其服用上揭止咳水期間，所
    接受尿液檢驗，均未呈陽性反應，而可確認本件被告尿液陽
    性反應，非肇因於服用上開止咳水之故。」等語，請求撤銷
    原判決。惟查，經本院分函台中市警察局所轄除第一分局外
    之各分局，均復函稱被告未曾遭該局列為毒品列管人口及予
    以採尿送驗，有各該分局之復函在卷可稽；而另依證人即台
    中市第一警分局偵查員到庭證稱：「（審判長問：毒品的列
    管人口如果被分局列管，是否其他的警察分局都不會列管？
    ）證人答：我們都會電腦連線，原則上都是以分局列管。（
    審判長問：列管單位會不會重複？證人答這個比較不可能，
    毒品人口我們警察局都會列檔，而且都會以電腦管制，列管
    人口都不會重複，幾乎不會重複列管。」等語，足見被告於
    服用上開感冒藥水期間除曾遭台中市第一警分局採尿送驗外
    ，未曾經台中市其他警察分局採尿送驗，而依被告之前案紀
    錄表顯示，除本案外亦無其他因施用毒品案件遭移送偵辦紀
    錄，堪認本案被告應僅有前揭遭第一警分局因其為毒品列管
    人口而為採尿送驗之紀錄。從而，被告之尿液檢驗結果呈嗎
    啡陽性反應客觀上既不能排除被告係服用上開感冒藥水所造
    成，則檢察官所提出用以證明被告犯罪事實之證據，即未達
    於通常一般之人均不致有所懷疑，而得確信其為真實之程度
    ，參諸前開說明，即應為被告有利之認定。是檢察官之上訴
    ，尚難認有理由，應予駁回。
據上論斷，應依刑事訴訟法第368條，判決如主文。
本案經檢察官乙○○到庭執行職務。
中    華    民    國    98    年    6    月    30    日
            刑事第七庭    審判長法  官  林  榮  龍
                                法  官  江  錫  麟
                                法  官  張  惠  立
上列正本證明與原本無異。
如不服本判決應於收受送達後十日內向本院提出上訴書狀，其未
敘述上訴理由者，並得於提起上訴後十日內向本院補提理由書 (
均須按他造當事人之人數附繕本)「切勿逕送上級法院」。
                                書記官  王  麗  英
中    華    民    國    98    年    6    月    30    日


司法院資訊處製作；財團法人民間司法改革基金會備份。
